【裁判字號】    98,訴,694
【裁判日期】    990820
【裁判案由】    貪污治罪條例
【裁判全文】
臺灣高雄地方法院刑事判決               98年度訴字第694號
公  訴  人  臺灣高雄地方法院檢察署檢察官
被      告  甲○○
選任辯護人  呂郁斌律師
上列被告因貪污治罪條例案件，經檢察官提起公訴（97年度偵字
第31806號），本院判決如下：
    主  文
甲○○無罪。
    理  由
一、本件公訴意旨略以: 甲○○為高雄縣政府警察局仁武分局（
    下稱仁武分局）警備隊隊員，曾自民國93年起至96年底止擔
    任仁武分局鳥松分駐所（下稱鳥松分駐所）管區警員，為依
    法令服務於地方自治團體所屬機關而具有法定職務權限之人
    員，詎其意圖為自己不法之所有，利用擔任警勤區管區警員
    身分之機會，於95年10月23日上午，向警勤區轄內之高雄縣
    私立維也納幼稚園（下稱上開幼稚園，址設高雄縣鳥松鄉○○路56號）負責人乙○○，佯稱為應付上級檢查填補鳥松分
    駐所短缺之「行政事務費」，佯以上開借貸名義並約定3 日
    內檢查後即歸還，要求乙○○支付新台幣（下同）30萬元，
    使乙○○陷於錯誤而同意出借，甲○○於同日下午至前開幼
    稚園，由園長丁○○（原名楊璧雰）自幼稚園公款中支付30
    萬元現金，甲○○並當場在現金支出傳票上簽名確認。事後
    乙○○催討款項多次未果，向鳥松分駐所總務即警員戊○○
    聯繫得知並無短缺款項遭上級檢查亦無委由甲○○借款等情
    ，甲○○復向乙○○表明上開款項無法歸還，乙○○始知受
    騙。嗣高雄縣政府警察局督察室、法務部調查局南部地區機
    動工作組等單位介入調查，甲○○始簽立本票及分次歸還15
    萬元、13萬5000元等款項，因認甲○○涉犯貪污治罪條例第
    5 條第1 項第2 款之公務員利用職務上之機會詐取財物罪嫌
    等語。
二、按犯罪事實應依證據認定之，無證據不得認定犯罪事實，刑
    事訴訟法第154 條第2 項定有明文。另按認定犯罪事實應憑
    積極證據，倘積極證據不足以為不利於被告事實之認定時，
    即應為有利被告之認定，更不必有何有利之證據，所謂「積
    極證據足以為不利被告事實之認定」，係指據為訴訟上證明
    之全盤證據資料，在客觀上已達於通常一般之人均不致於有
    所懷疑，而得確信被告確曾犯罪之程度；若未達到此一程度
    ，而有合理懷疑之存在時，即無從為被告有罪之確信。再被
    告並無自證無罪之義務，是其否認犯罪所持之辯解，縱無可
    取，仍不得因此資以為反證其犯罪之論據。再檢察官就被告
    犯罪事實，應負舉證責任，並指出證明之方法。因此，檢察
    官對於起訴之犯罪事實，應負提出證據及說服之實質舉證責
    任。倘其所提出之證據，不足為被告有罪之積極證明，或其
    指出證明之方法，無從說服法院以形成被告有罪之心證，基
    於無罪推定之原則，自應為被告無罪判決之諭知（最高法院
    30年上字第816 號判例、76年台上字第4986號判例、91年度
    台上字第4574號判決、92年台上字第128 號判例、98年度台
    上字第6683號判決參照）。又按貪污治罪條例第5 條第1 項
    第2 款之公務員利用職務上之機會，詐取財物罪，性質上仍
    屬詐欺罪之一種；故而應以行為人（依據法令服務於國家、
    地方自治團體所屬機關而具有法定職務權限，以及其他依法
    令從事於公共事務，而具有法定職務權限之人）有圖為自己
    不法所有之主觀犯意存在，並表現於外，在客觀上有利用其
    可乘之事機而使相對人陷於錯誤致交付財物，以遂其獲取不
    法所有犯意之目的者，為其構成要件。
三、證據能力:
  (一)證人乙○○97年3 月25日警詢陳述、同年6 月20日、8 月27
    日在調查局南部地區機動工作組（下稱南機組）陳述之證據
    能力:
    按被告以外之人於檢察事務官、司法警察官或司法警察調查
    中所為之陳述，與審判中不符時，其先前之陳述具有較可信
    之特別情況，且為證明犯罪事實存否所必要者，得為證據，
    刑事訴訟法第159 條之2 定有明文。本件證人乙○○97年3
    月25日警詢陳述、同年6 月20日、8 月27日在南機組調查時
    陳述，乃屬被告以外之人於審判外之陳述，與其於本院99年
    1 月7 日審理時之證述內容，就被告第一次償還金額為15萬
    元或16萬5 千元，及被告借款時是否提及「行政事務費」一
    詞之部分有所不符，然證人乙○○於本院審理時，就被告向
    乙○○借款時所陳及借款後之還款等情節已證述明確，故依
    上開規定，其於警詢及調查中之陳述並無必要性，況就其於
    警詢、調查與審判中陳述時之外部狀況予以觀察，亦無其警
    詢、調查之陳述係在較有可信為真實之特別情況下所為之可
    信性情況，本院斟酌證人乙○○業於本院審理時再次傳喚到
    庭作證，而其在本院作證之陳述細節較警詢、調查之陳述翔
    實，且經詰問，故應認其於警詢、調查之陳述無證據能力；
    惟仍得作為彈劾證據，以彈劾其於偵訊及原審證述之證據力
    （最高法院98年度臺上字第2896、4029號判決意旨可資參照
    ）。
  (二)其餘本件認定事實所引用之卷內所有卷證資料（包含人證與
    文書證據、物證等證據）之證據能力，檢察官及被告、辯護
    人於本院審理時均不爭執，且並無證據證明係公務員違背法
    定程序所取得；又卷內之各項文書證據，亦無刑事訴訟法第
    159 條之4 第1 款、第2 款顯有不可信之情況與不得作為證
    據之情形，自均認有證據能力，而得作為本案之證據。
四、公訴意旨認被告甲○○涉犯上開罪嫌，無非係以被告坦承於
    上開時、地，向轄區內之上開幼稚園負責人乙○○借款30萬
    元後，由該園園長之丁○○交付款項之供述、證人乙○○、
    丁○○、戊○○、丙○○之證述、95年10月23日現金支出傳
    票1 紙、發票日期為95年11月14日之本票6 紙、發票日期為
    95 年11 月15日之本票3 紙及97年6 月12日高雄縣鳥松鄉農
    會匯款回條1 紙等，為其論罪依據。訊據被告固坦承其自93
    年起至96年底止，擔任鳥松分駐所管區警員，為依法令服務
    於地方自治團體所屬機關而具有法定職務權限之人員，且維
    也納幼稚園在其警勤區轄內，及被告於95年10月23日向該幼
    稚園負責人乙○○調借30萬元，並表示3 日後歸還，經其允
    諾後，被告即於當天下午前往幼稚園，向該園園長丁○○拿
    取30 萬 元，並在一張載有「零用金」的紙張上簽名，惟3
    日後，被告並未如期償還等情，惟堅決否認有何利用職務上
    之機會詐取財物犯行，辯稱: 我向乙○○借貸時，是向其表
    明我要幫朋友忙，需要向他借錢，且我已向別人調到30萬元
    ，只是3 日後才能拿到錢，所以3 日後就可償還此筆借款，
    過約1 、2 小時後，乙○○就叫我到幼稚園拿錢，我並沒有
    向乙○○佯稱因上級要查帳，但派出所「行政事務費」不足
    ，需向乙○○借款30萬元之語，而且取款當時簽名之紙張上
    只有記載「老師零用金」，並沒有記載「鳥松分駐所行政事
    務費」字樣；又3 日後因同意借款給我之游裕發臨時反悔不
    借錢給我，以致我無法還錢給乙○○，並非故不還款；又在
    95 年12 月12日乙○○到仁武分局督察組製作筆錄前，我並
    沒有叫乙○○幫我說好話，訛稱該30萬元是私人借款云云。
    辯護人則為被告辯護稱: 當時擔任鳥松分駐所所長丙○○約
    談乙○○時，乙○○即表明與被告間純屬私人借貸，嗣後乙○○於95年12月12日在仁武分局督察組訪談時，亦陳稱被告
    是以個人名義向其借款，而且證人丁○○也證稱現金支出傳
    票上之「鳥松分駐所行政事務費」字樣，是在被告簽名後，
    證人才依乙○○之指示填載，足證本件確係私人借貸，被告
    並無利用職務上之機會詐取財物等語。經查:
  (一)被告自93年起至96年底止，擔任鳥松分駐所管區警員，為依
    法令服務於地方自治團體所屬機關而具有法定職務權限之人
    員，且維也納幼稚園在被告警勤區轄內；及被告於95年10月
    23日向該幼稚園負責人乙○○調借30萬元，並表示3 日後歸
    還，經其允諾後，被告即於當天下午前往幼稚園，向該園園
    長丁○○拿取30萬元，並由丁○○請被告在一張記載30萬元
    之紙張上簽名，惟3 日後被告並未如期返還，嗣被告於95年
    11月3 日因此事經仁武分局督察組訪談製作筆錄之後，即於
    同年月14日或15日償還乙○○15萬元，並交付由被告簽發面
    額各15000 元之本票10張，到期日為自95年12月5 日起至96
    年9 月5 日止之每月5 日，旋乙○○於同年12月12日接受仁
    武分局督察組訪談並製作筆錄，惟被告之後仍未清償完畢，
    乙○○遂於97年3 月24日向高雄縣政府警察局督察室提出檢
    舉，被告隨之於同年6 月12日匯款13萬5000元至乙○○郵局
    帳戶，以償還餘款等情，為被告所是認，並據證人乙○○於
    偵查中及本院審理時（97年度偵字第31806 號卷【下稱偵卷
    】第4 至6 、24、25頁；本院卷第59至72頁）、證人丁○○
    於警詢、南機組、偵查中及本院審理時（97年度他字卷第30
    35號卷第27至30、警卷第5 至7 、偵卷第10至13、本院卷第
    10 4至109 頁）證述無訛，復有本票影本9 張（警卷第35至
    43頁）、高雄縣鳥松鄉農會匯款回條（警卷第55頁），及高
    雄縣政府警察局仁武分局99年2 月2 日高縣仁警偵字第0990
    00 69 65號函檢送被告及乙○○在仁武分局督察組之訪談筆
    錄（本院卷第91、95至97頁）、暨乙○○97年3 月25日之檢
    舉筆錄各1 紙（本院卷第97年度他字第3035號卷第13至18頁
    ）在卷可憑，是被告為依法令服務於地方自治團體所屬機關
    而具有法定職務權限之公務員，並且於其擔任鳥松分駐所警
    員時，向警勤區內之維也納幼稚園負責人乙○○借款30萬元
    之事實自堪認定。
  (二)首應審究者為被告取得上開30萬元，有無意圖為自己不法所
    有之主觀犯意，及有無施用詐術而使乙○○陷於錯誤致交付
    財物乙節。
    證人乙○○自97年3 月25日警詢起迄本院審理時止，固始終
    證述: 被告係佯稱應付上級檢查鳥松分駐所短缺之「行政事
    務費」，且3 日後歸還之名義，向我借貸30萬元，我信以為
    真，遂委請當時之幼稚園園長丁○○交付被告30萬元云云，
    惟本件係因乙○○要求被告還款遭拒，乙○○始於97年3 月
    25 日 向高雄縣政府警察局督察室（下稱縣府督察室）提出
    檢舉，業據證人乙○○於本院證述在卷（本院卷第71頁背面
    ），即證人乙○○在提出本件檢舉前與被告間已有金錢糾紛
    存在，則證人乙○○非無藉由檢舉以催討債務之可能，是其
    所言是否與事實相符，仍應調查其他證據以資審認。查:
  1.證人乙○○自97年3 月25日向縣府督察室對被告提出檢舉後
    ，固始終證稱被告係以鳥松分駐所名義向乙○○借貸30萬元
    云云，惟此與證人即時任鳥松分駐所所長丙○○於本院證稱
    : 當伊經由戊○○得知被告向乙○○借款30萬元時，有先以
    電話聯絡乙○○了解此事實，當時乙○○向伊表示其與被告
    間純屬私人借貸，之後伊又再進一步約談乙○○當面了解時
    ，乙○○仍表示為私人借貸關係，並表示被告並無以鳥松分
    駐所名義向乙○○借款等語（本院卷第42頁正反面）有間，
    而且與證人乙○○95年12月12日遭仁武分局督察組訪談時所
    陳: 被告當初找我借款30萬元，係為幫助其好友急用，純粹
    以個人名義商借等語（本院卷第54頁背面）亦全然不符，則
    證人乙○○自97年3 月25日向縣府督察室提出檢舉之後之所
    述，是否屬實，即有可議。
  2.證人乙○○證稱: 因我在被告取走30萬元時無法在場，所以
    事先在電話中指示幼稚園園長丁○○將30萬元交給被告時，
    要寫支出傳票，並載明金額及會計科目為「鳥松分駐所行政
    事務費」，再由被告在傳票上簽名云云（97年度偵字第3180
    6 號卷【下稱偵卷】第5 頁），並提出記載日期為「95 年
    10月23日」、會計科目為「借貸鳥松分駐所行政事務費」、
    金額為「30萬元」、摘要欄為「PS（管區甲○○）18: 00」
    ，並有被告簽名之現金支出傳票1 紙（警卷第33頁）為憑，
    而乙○○確有指示丁○○在交錢給被告時，要叫被告在支出
    傳票上簽名，且上開支出傳票上之甲○○簽名，確為被告當
    天到幼稚園取款時當場所簽，亦據證人丁○○於偵查及本院
    證述無訛（偵卷第11頁、本院卷第104 頁背面），被告雖辯
    稱我當時簽名之紙張上只有記載「老師零用金」，並沒有記
    載「鳥松分駐所行政事務費」字樣，而且簽「余」字時，有
    一撇因筆斷水而筆跡不連續，所以乙○○提出之現金支出傳
    票上之「甲○○」簽名，並非伊所簽云云，惟此非但與證人
    丁○○上開所證不符，且該傳票上之「甲○○」簽名筆跡，
    經本院送請法務部調查局鑑定結果，確為被告之筆跡，亦有
    該局99年7 月20日調科貳字第09900330990 號鑑定書1 紙在
    卷可參（本院卷第178 頁），是被告辯稱上開傳票上之「甲○○」簽名非我所簽云云，顯非真實，不足採信。證人乙○○所證被告到幼稚園取款時，有在現金支出傳票上簽名之語
    ，堪予採信。
  3.證人乙○○雖又證述: 我在被告要來拿錢之前，就交代丁○○要先在現金支出傳票上記載「行政事務費」，再拿給被告
    簽名，而且在被告來拿錢之前，我就離開幼稚園，之後也沒
    再進去，但隔天早上進幼稚園就看到被告簽名之支出傳票上
    已記載「行政事務費」字樣云云（本院卷第61頁反面、71頁
    ），惟證人丁○○請被告在上開現金支出傳票簽名時，僅事
    先在傳票上記載日期及金額，至於「借貸鳥松分駐所行政事
    務費」字樣，是在被告簽完名之後之當天晚上，當乙○○再
    回到幼稚園時，丁○○才詢問乙○○應記載何會計科目，經
    乙○○指示丁○○記載「借貸鳥松分駐所行政事務費」，丁○○再當場在傳票上記載等情，亦據證人丁○○於本院證述
    在卷（本院卷第108 頁），且證人乙○○於本院亦結證：被
    告來拿錢時，我不在幼稚園，所以我沒有親眼目睹被告在傳
    票上簽名，只是隔天早上進學校時，園長呈給我看的卷宗上
    已經記載「行政事務費」字樣等語（本院卷第61頁反面），
    顯然證人乙○○並未親眼目擊被告在現金支出傳票上簽名，
    佐以證人丁○○與被告素不相識，無何恩怨過節可言，顯無
    故為虛偽陳述之必要，因認證人丁○○上開所言較為真實，
    是被告辯稱伊簽名時，紙張上並未記載「借貸鳥松分駐所行
    政事務費」字樣一語，洵屬真實，證人乙○○所述上開字樣
    在被告簽名之前即已記載云云，顯係個人臆測之詞，不足採
    信。
  4.上開現金支出傳票上之「借貸鳥松分駐所行政事務費」字樣
    ，既非在被告簽名時即已記載，即難僅憑該由被告簽名之傳
    票上載有「借貸鳥松分駐所行政事務費」字樣，即認被告以
    鳥松分駐所名義借款；尤其傳票上記載之所謂「行政事務費
    」一詞，並非被告向乙○○借款時所提及，而係乙○○想出
    之名詞，並囑咐丁○○記載於現金支出傳票上面等情，業據
    證人乙○○於本院證述屬實（本院卷第69頁背面），而且鳥
    松分駐所只有「庶務費」科目，而無「行政事務費」科目，
    亦經證人即時任鳥松分駐所所長丙○○於本院證述在卷（本
    院卷第43頁），既無此科目，按諸常情被告自無以「行政事
    務費」之名義向乙○○借款之可能，是被告向乙○○借款時
    ，並未提及「行政事務費」一詞之事實，亦堪認定。
  5.被告借款時雖未提及「行政事務費」一詞，但仍應審究被告
    有無以鳥松分駐所名義向乙○○借款，抑或僅單純以私人名
    義借貸一事。證人丙○○於調查局及本院審理時雖曾證述：
    戊○○（時任鳥松分駐所巡佐）向我表示，乙○○說甲○○
    以鳥松分駐所欠缺辦公費的名義向乙○○借支（警卷第14頁
    ；本院卷第38頁反面）等語，惟依證人戊○○於警詢所證：
    當時是乙○○反應說甲○○有跟他借30萬元未還給他，他有
    拿一張影印的收據給我看，我有看到甲○○簽名，我有跟所
    長反應說，甲○○會不會以分駐所名義向乙○○借30萬元，
    及於本院所述: 乙○○有向我提到甲○○借錢的事，但乙○○只有表示甲○○有向幼稚園借一筆30萬元，至於乙○○有
    無表示甲○○是以派出所名義向他借錢，我已忘記，後來我
    就將此事向丙○○報告，當時我是報告甲○○會不會以鳥松
    分駐所名義向乙○○借款，而且我會如此報告，是因我看到
    乙○○拿出之傳票影本上好像有註記「鳥松分駐所」之辦公
    費或是什麼費用（本院卷第109 頁反面至111 頁）各等語，
    足證乙○○於被告未如期償還後，向戊○○提及此事時，僅
    表示被告有向幼稚園借30萬元，而未表示被告係以鳥松分駐
    所行政事務費不足名義向乙○○借款，至於戊○○向丙○○
    告知被告可能以鳥松分駐所名義向乙○○借款一事，僅係因
    戊○○目睹乙○○出示之上開現金支出傳票上有記載「鳥松
    分駐所」字樣，乃自行聯想被告可能係以鳥松分駐所名義借
    款，並非乙○○確有向戊○○提及被告以鳥松分駐所名義向
    乙○○借款，是僅憑證人丙○○、戊○○上開所證，亦無從
    遽予認定被告係以鳥松分駐所名義向乙○○借款。又證人乙○○雖於本院證稱: 被告當時雖未提及「行政事務費」，但
    被告有說上頭要檢查，要我幫他週轉一下云云（本院卷第69
    頁反面），惟辯護人於本院詰問證人乙○○: 「你當下決定
    借給被告錢，是基於何種考量? 」時，證人乙○○係結證稱
    : 因為有派出所可以擔保，這筆錢我不怕要不回來，因為警
    察收入也蠻不錯的等語（本院卷第60頁反面），衡情倘被告
    向乙○○借款時，係以鳥松分駐所名義商借，而非以私人名
    義借款，為何乙○○當時會考量被告擔任警員職務之收入？
    尤其證人乙○○於本院證述: 被告是當天早上打電話向我借
    錢，他說所內要查帳，問我可否借他週轉，3 天後就還我，
    我同意後問他何時來拿錢，他說下午來拿錢，我就交代園長
    準備現金給他。當下我沒有向分駐所所長或主管財務之戊○○警員確認借錢一事等語（本院卷第60頁反面、61頁），惟
    倘被告確以鳥松分駐所名義向乙○○借錢週轉，按諸常理乙○○應向鳥松分駐所所長丙○○或負責承辦警友庶務費用業
    務之戊○○確認是否確有其事，而非未經查證，即逕自同意
    借款，尤其乙○○於本院證稱其參加當地之警友會已10幾年
    ，與鳥松分駐所前後期之所長均有認識，且乙○○對戊○○
    極為信任等語（本院卷第60頁反面），顯見當時乙○○得輕
    易透過各種管道確認被告所言上級要查帳一事是否真實，又
    依證人乙○○所陳，被告是早上打電話向乙○○調借款項，
    至於取款已在當天下午，是乙○○亦有充裕時間加以查證，
    惟乙○○竟均未進一步查證，而逕自同意出借，其謂被告係
    以應付上級查帳為名而借款云云，孰能置信。再者，在丙○○經由戊○○轉知被告向乙○○借款一事之前，被告亦曾向
    開口向游裕發調借30萬元，且游裕發亦已同意出借，但因在
    交付借款前為丙○○所發現，丙○○即主動告知游裕發不要
    借給被告，游裕發因而未出借給被告等情，業據證人丙○○
    於警詢及本院證述甚詳（警卷第43頁；本院卷第39頁正反面
    ），又游裕發曾打電話給時任大華派出所副所長之蘇俊豪，
    提及甲○○曾向游裕發表示他為幫朋友解決困難，欲向游裕
    發借款30萬元，蘇俊豪獲知此事後，即向丙○○報告，丙○○遂出面攔阻游裕發借款予被告，以致游裕發未借款予被告
    等情，亦據證人蘇俊豪於警詢證述屬實（97年度他字第3035
    號卷第20頁反面），顯見被告在向乙○○借款30萬元前後，
    亦曾向游裕發借款30萬元，而且被告向游裕發借款之名義係
    為幫助友人解決困難，而非以鳥松分駐所之名義調借，準此
    ，則被告供稱其向乙○○借款時，亦係以為幫助朋友解決困
    難之名義調借云云，即非全屬無稽，佐以乙○○於本院證述
    被告平日均稱乙○○為「亮哥」一語（本院卷第65頁），顯
    見渠等非無私交。綜此，足認被告所辯我是以私人名義向乙○○借款，而未假藉鳥松分駐所名義借款等語，殊值採信。
  6.又證人乙○○在97年11月19日偵查中及本院審理時雖均證稱
    : 我95年間到仁武分局督察組製作筆錄前，被告有叫我幫他
    講話，叫我如果調查時就說本件是私人借貸的財務糾紛，所
    以我在仁武分局督察組所作的筆錄內容不實在云云（偵卷第
    5 頁；本院卷第65頁反面），惟此為被告所否認，且證人乙○○就其為何願意配合被告而為私人借貸之陳述，先於97年
    3 月25日警詢時及97年6 月20日調查時陳稱: 我看甲○○很
    可憐，就答應他作筆錄時會避重就輕（97年度他字第3035號
    卷第15頁；警卷第3 頁），97年11月19日偵查中則稱: 因我
    經營幼稚園，不想得罪他，所以就同意他（偵卷第5 、6 頁
    ），嗣於本院審理時則稱: 甲○○當時的意思是要我說本件
    是私人借貸，我當時很不爽，明明拿錢給他週轉，結果竟變
    成是財務糾紛，利息沒有收，什麼也沒拿（本院卷第65頁反
    面）各等語，每次所述均相歧異，則證人乙○○上開所述我
    在95年間在仁武分局督察組製作之筆錄，係受被告請託而故
    為虛偽陳述，與事實不符云云，自難採信。
  7.至於被告在95年11月3 日因其向乙○○借款一事，而遭仁武
    分局督察組約談製作筆錄，嗣同年月14日或15日被告即償還
    乙○○15萬元，並簽發面額均1 萬5 千元之本票10張予乙○○，約定自95年12月起，每月償還1 萬5 千元予乙○○，但
    因被告之後仍未清償完畢，乙○○遂於97年3 月25日向縣警
    局督察室提出檢舉，被告乃又於97年6 月12日匯款13萬5 千
    元予乙○○等情，固為被告所是認，並與證人乙○○於本院
    所證大致相符，復有被告簽發之本票9 張（警卷第35至43頁
    ）、高雄縣鳥松鄉農會匯款回條（警卷第55頁），及高雄縣
    政府警察局仁武分局99年2 月2 日高縣仁警偵字第09900069
    65 號函檢送被告在仁武分局督察組之訪談筆錄（本院卷第
    91、95至97頁）在卷可參，固堪認定，惟上開證據僅得證明
    被告簽發本票及二次還款，均非主動為之，而係已遭約談或
    乙○○提出檢舉之後，始被動還款之事實，但民事債務人之
    間，若有未依債務本旨履行給付之情形，其原因非一，或係
    因不可歸責之事由無法給付，或係因合法對抗他方主張抗辯
    而拒絕給付，甚至債之關係成立後，始行惡意遲延給付，皆
    有可能，非必自始即出於無意給付之詐欺犯罪，是本件自難
    以被告事後未主動履行債務之狀態，即推定被告借款之初，
    係向乙○○佯稱上級要查帳，而有不法所有之意圖而施用詐
    術之情事。又被告對該所謂受其幫助友人之姓名，非但始終
    無法供出，而與事理有違，而且就被告如何與之認識、相遇
    ，及借錢與該友人之經過情形，先於97年3 月26日警詢時供
    稱: 此朋友係小時候我溺水時將我救起之救命恩人，我答應
    他不能提供其年籍資料，而且我拿錢給他後我們有說以後不
    要再聯絡（警卷第31頁）、97年8 月13日在南機組調查時則
    供述: 小時候我在蚵仔寮海域溺水，綽號「海仔」曾救過我
    ，大約我讀國中搬家就未再聯絡，一直到95年6 、7 月間有
    一次我到楠梓右昌街的黃昏市場買菜時再度遇到，後來約隔
    兩三個月我休假時在楠梓火車站旁的藍語網咖再次碰到，之
    後我就經常在該處碰到他，95年10月間某天我又在上開網咖
    碰到「海仔」時，他向我表示他欠地下錢莊30萬元，若他今
    天不還錢錢莊要他好看，故我答應替他借30萬元，我跟「海
    仔」約定晚上8 、9 點到楠梓區都會公園碰頭，後來我拿到
    錢後就趕到都會公園找「海仔」，由他還給錢莊的人，「海
    仔」有表示他有錢會還我，當時我跟他講他救過我有沒有還
    都沒關係（警卷第18、19頁）、99年7 月22日本院審理時則
    供稱: 我會認識「海仔」是因小時候他救過我，他的全名我
    不知道，後來我到蚵仔寮海邊碰到他時就會跟他打招呼，但
    我們高中以後就沒有往來，直到向陳進向借錢之前2 年，我
    們在網咖又遇到，我不知「海仔」所欠是何錢，因我不好意
    思問，借他30萬元後我是跟「海仔」說，他有錢再還我，我
    有留我的電話給他，但他都沒有再找我，我也找不到人，我
    有去網咖找他，但他都沒有再出現（本院卷第192 頁背面、
    193 頁正反面）各等語，其就究竟被告係知悉該朋友之姓名
    ，但因答應朋友不告知別人其年籍，以致被告無法提供朋友
    姓名，抑或被告根本就不知道朋友之姓名之所供，前後不一
    ；就被告與該朋友認識之後，係從被告國中時起或高中起就
    沒有往來之所述，亦前後相歧；又2 人沒有往來之後，就如
    何再度相遇之所陳，亦前後不符，顯見被告向乙○○借錢時
    所稱為幫友人紓困之語，係被告向乙○○虛構之詞，亦即被
    告向乙○○借得之30萬元，實際上並非用以幫助友人，而係
    另有他途，惟本件被告向乙○○借錢係以被告個人之名義商
    借，而非以鳥松分駐所之名義借款，已如上所述，則對乙○○而言，其既同意借款予被告，則不論被告是否確實將該款
    項用於幫助友人，抑或係使用於其他用途，均不影響乙○○
    是否出借予被告之決意，故被告私下向乙○○借款時所陳借
    款之用途雖有所虛構，但乙○○既未因此行為致表意有所錯
    誤，被告所為即與詐欺罪之構成要件不符。
  8.綜上所述，本件證人乙○○就被告究以私人名義或鳥松分駐
    所名義借款之所述，既有前後不一之瑕疵，且被告借款時又
    未提及「行政事務費」一詞，而被告向游裕發借款時，亦表
    明係為解決朋友困難，而非詐稱為應付鳥松分駐所上級查帳
    而借款，則被告所供本件係私人借款，伊並未向乙○○佯稱
    為應付上級查帳，而詐取30萬元等語，應足採信。
  (三)再者，按貪污治罪條例第5 條第1 項第2 款之利用職務上之
    機會詐取財物罪，其所謂「利用職務上之機會」，係指假借
    法律或命令賦予行為人一定職務上之一切事機，予以利用者
    而言。其利用職務本身固有之事機，或利用職務上所衍生之
    機會，均足當之。若用以詐財之行為，與其法令之職務無所
    關涉者，即無利用其職務之機會以詐財之可言。又按依警察
    勤務條例第11條規定，警察勤務方式為勤區查察、巡邏、臨
    檢、守望、值班及備勤。本件被告自93年間起96年底止，擔
    任仁武分局鳥松分駐所管區警員，負責轄區的巡邏、值班、
    備勤、戶口查察及民眾自衛槍械的業務，業據被告於調查時
    供述在卷（警卷第17頁反面），且證人即時任鳥松分駐所所
    長之丙○○於本院亦證述甲○○在分駐所內並未承辦經費方
    面之業務一語（本院卷第40頁反面），則被告95年間為鳥松
    分駐所警員，在警政法規所規範區分掌理之管區及勤務期間
    內，固有查察、巡邏、臨檢、守望、值班及備勤等權限，但
    對於鳥松分駐所經費之籌措業務，即非屬其職務權限範圍內
    ，是縱認被告有於上開時、地，假藉應付上級查帳名義，向
    乙○○詐取30萬元，亦非屬利用職務上機會詐取財物，而與
    貪污治罪條例第5 條第1 項第2 款之利用職務上之機會詐取
    財物罪之構成要件有間，而難以該罪相繩。
  (四)綜上所述，本件檢察官對於起訴事實之舉證，並未使本院產
    生有罪之確信，而有合理之懷疑，基於「事證有疑，利歸被
    告，罪疑唯輕」之原則，既不能證明被告犯罪，自應為無罪
    之諭知。
據上論斷，應依刑事訴訟法第301 條，判決如主文。
中    華    民    國    99    年    8     月    20    日
                  刑事第六庭    審判長法  官  李璧君
                                      法  官  曾仁勇
                                      法  官  曾鈴
以上正本證明與原本無異。
如不服本判決應於收受判決後10日內向本院提出上訴書狀，並應
敘述具體理由。其未敘述上訴理由者，應於上訴期間屆滿後20日
內向本院補提理由書(均須按他造當事人之人數附繕本)「切勿逕
送上級法院」。
中    華    民    國    99    年    8     月    23    日
                                      書記官  李憶如

司法院資訊處製作；財團法人民間司法改革基金會備份。
